【裁判字號】    90,上訴,233
【裁判日期】    900330
【裁判案由】    偽造文書等
【裁判全文】
臺灣高等法院臺中分院刑事判決              民國九十年度上訴字第二三三號
    上  訴  人  臺灣台中地方法院檢察署檢察官
    上  訴  人
    即  被  告  丙○○
    被      告  己○○
    共      同
    選任辯護人  辛○○
                戊○○
                丁○○
右上訴人因被告等偽造文書等案件，不服臺灣臺中地方法院中華民國八十九年十二月
六日第一審判決（民國八十八年度訴字第二○一一號，起訴案號：臺灣臺中地方法院
檢察署民國八十八年度偵字第五八四七號），提起上訴，本院判決如左：
    主      文
原判決關於丙○○被訴業務侵占部分撤銷。
丙○○連續意圖為自己不法之所有，而侵占對於業務上所持有之物，處有期徒刑年
。
如附表二所示偽造之「甲○○○○工業股份有限公司」印章壹枚及支票背面偽造之「
甲○○○○工業股份有限公司」印文，均沒收。
其他上訴駁回。
    事      實
一、丙○○自民國（下同）七十四年間起，擔任甲○○○○工業股份有限公司（以下
    簡稱永光華公司）台中營業所課長一職，負責永光華公司台中地區客戶之鋼材銷
    售及貨款收取業務，為從事業務之人。永光華公司台中營業所向台中地區客戶收
    取之鋼材貨款，本應全數寄交位於台北市之永光華公司收受，但其竟基於意圖為
    自己不法所有之概括犯意，自七十七年間起至八十八年二月間止，向如附表一所
    示之客戶收取部分貨款後，未全數繳回永光華公司，並利用不知情之刻印業者偽
    刻永光華公司印章一枚，蓋用於如附表二所示以永光華公司為受款人之記名支票
    背面，偽造永光華公司之背書，據以提示兌現供己使用，足以生損害於永光華公
    司。
二、案經甲○○○○工業股份有限公司訴由臺灣臺中地方法院檢察署檢察官偵查起訴
    。
    理      由
壹、有罪部分：
一、訊之上訴人即被告丙○○固不否認有向永光華公司台中地區之客戶收取貨款，而
    未全數繳回永光華公司，並有刻製永光華公司印章一枚而蓋用於如附表二所示支
    票背面之事實，辯稱：伊並非永光華公司員工，而係永光華公司之代理商，伊向
  客戶所收取之貨款，應先扣除伊代永光華公司銷售鋼材之佣金後，始交付永光華
    公司，此外，蓋用於如附表二支票背面之永光華公司之印章，係永光華公司授權
    伊刻製，非伊擅自偽造各等語。惟查：右揭犯罪事實，業據告訴人永光華公司代
    理人於偵查中及原審法院審理中指訴甚詳，核與卷附相關帳款明細表、發票影本
    、銷貨單、收款明細單、客戶詢證回函及支票正反面影本內容相符。被告雖以前
    揭情詞為置辯，但查：
    (一)上訴人即被告丙○○係永光華公司台中營業所「課長」，每月薪資新台幣（下
      同）四萬餘元（實際金額詳如各月份清單所載），並以永光華公司為投保單位
      加入勞工保險及全民健康保險一節，有告訴人所提出之永光華公司台中營業所
      員工薪資（伙食津貼）支付清單可稽。上訴人即被告對其確有於每月之員工薪
      資（伙食津貼）支付清單上蓋章，並寄交永光華公司，再由永光華公司按月匯
      款支付台中營業所之員工薪資（伙食津貼），且以永光華公司為投保單位，加
      入勞工保險及全民健康保險一節，並不否認。次查，永光華公司台中營業所坐
      落之台中市○○區○○段九五二、九五四地號土地，早於七十餘年間，即由上
      訴人即被告丙○○以永光華公司代理人之身分，向證人何天枝（為出租人何鐘
      藝之夫）所承租，被告丙○○並向證人何天枝表示其為永光華公司之「主任」
      ，十餘年來，租金均以永光華公司負責人乙○○之支票支付等情，亦據證人何
      天枝於原審法院審理中證實在卷。再查，證人趙東閔（永光華公司台中營業所
      業務員）於同院審理中亦到庭證述：八十五年六月間，其看報紙前去應徵，由
      被告丙○○面試，被告丙○○表示雇主為永光華公司，其工作約一個月後，另
      有聽聞同事表示被告丙○○是永光華台中營業所主任，其薪水單上抬頭均註明
      永光華公司，對外名片均印刷永光華公司之名義各等語。足見被告丙○○確為
      永光華公司之員工，所辯為抽佣代理商云云，應非可採。
    (二)另查，被告丙○○所持以蓋用於如附表二所示支票背面之永光華公司印章一枚
      ，其雖辯稱係得永光華公司授權所刻製，然為告訴人所否認，且蓋用於如附表
      二所示支票背面之永光華公司印文，與被告丙○○代理告訴人永光華公司與證
      人何天枝、何鐘藝間所訂立之租賃契約書上所蓋用之永光華公司印文，其大小
      並不相同，非屬同一顆印章，復查無任何證據可資證明蓋用於如附表二所示支
      票背面之永光華公司印章，係永光華公司授權被告丙○○所刻製使用，客觀上
      應為被告丙○○在未得永光華公司同意下所自行委託不知情之刻印業者所代刻
      ，核屬偽造之印章，所辯得永光華公司授權刻製云云，亦非可採。
    (三)被告丙○○既為永光華公司台中營業所員工，負責永光華公司台中地區客戶之
      鋼材銷售及貨款收取業務，屬從事業務之人，其於永光華公司台中營業所任職
      期間，向永光華公司台中地區客戶所收取之貨款，自應送交永光華公司收受，
      其既未全數送交永光華公司，更私刻永光華公司印章蓋用於如附表二所示以永
      光華公司為受款人之記名支票背面，而為背書，以供己提示兌現，自足以生損
      害於永光華公司。本案事證明確，被告丙○○犯行足以認定，應予依法論科。
      其請令告訴人提出公司自七十七年至八十八年二月間，經會計師簽證之「資產
      負債表」及「損益表」等報稅相關資料，本院認無必要，合此敘明。
二、核上訴人即被告丙○○所為，係犯刑法第三百三十六條第二項之業務侵占罪、第
    二百十六條、第二百十條之行使偽造私文書罪。其利用不知情之刻印業者偽造「
    甲○○○○工業股份有限公司」印章，為間接正犯，又其偽造印章後持以蓋用於
    如附表二所示支票背面之偽造背書行為，為偽造私文書之部分行為，另其偽造私
    文書後持以行使，其偽造之低度行為，為行使之高度行為所吸收，均不另論罪。
    又被告前後多次業務侵占及行使偽造私文書行為，各犯罪手法相同，觸犯構成犯
    罪要件相同之罪名，顯係各基於概括之犯意反覆為之，均為連續犯，應各依刑法
    第五十六條之規定論以一罪，並各加重其刑。再被告所犯連續業務侵占罪及連續
    行使偽造私文書罪間，有方法、結果之牽連關係，為牽連犯，應依同法第五十五
    條之規定，從較重之連續業務侵占罪處斷。公訴人雖僅就其於八十六年間以後之
    犯行而為起訴，然其餘部分，因與起訴部分有連續犯之裁判上一罪關係，本於審
    判不可分原則，自為起訴效力之所及，本院自應併予審理。原判決此部分予以論
    罪科刑，固非無見，上訴人即被告丙○○上訴仍執陳詞，否認犯罪，為無理由，
    但其所侵占之款項高達一億五千三百餘萬元，原判決竟僅處以有期徒刑一年，公
    訴人認其犯後毫無悔意，迄今仍未與告訴人和解，量刑顯屬過輕云云，為有理由
    ，自應由本院將原判決上開部分予以撤銷。爰審酌被告丙○○犯罪之動機目的在
圖一己私利、其犯罪所侵占之金額數額龐大，犯後未能坦承犯行，且未與告訴人
    達成民事賠償和解等一切情狀，量處如主文第二項所示之刑。至偽造之「甲○○○○工業股份有限公司」印章一枚，係屬偽造之印章，雖未據扣案，然並無證據
    可供證明業已滅失，又如附表二所示支票背面之「甲○○○○工業股份有限公司
    」印文為偽造之印文，均應依刑法第二百十九條規定，沒收之。
貳、無罪部分：
一、公訴意旨另以：被告丙○○另與其妻即被告己○○，藉被告丙○○在永光華公司
    任職甚久，熟悉永光華公司相關鋼材銷售業務之機會，共同意圖為自己不法利益
    ，由被告己○○於八十年十二月三十日在台中市南區樹義里樹義六巷五之十五號
    設立彰曜股份有限公司（下稱彰曜公司），經營與永光華公司相同之業務，被告
    丙○○並對外向永光華公司之客戶聲稱彰曜公司與永光華公司為關係企業，並將
    永光華公司之鋼材銷售業務部分改以彰曜公司名義出貨及收款，致使永光華公司
    台中地區業務因而減少，而生損害於永光華公司之利益，因認被告丙○○與被告
    己○○涉有共犯刑法刑法第三百四十二條第一項之背信罪嫌云云。
二、按犯罪事實應依證據認定之，無證據不得推定其犯罪事實。刑事訴訟法第一百五
    十四條定有明文。又認定不利於被告之事實，需依積極證據，茍積極證據不足為
    不利於被告事實之認定時，即應為有利於被告之認定，更不必有何有利之證據。
    再告訴人之告訴係以使被告受刑事訴追為目的，是其陳述是否與事實相符，仍應
    調查其他證據以資審認。此外，刑法第三百四十二條第一項之背信罪之成立，以
    為他人處理事務，意圖為自己或第三人不法之利益，或損害本人之利益，而為違
    背其任務之行為，致生損害於本人之財產或其他利益者為構成要件。若無以取得
    不法利益或損害本人利益之意圖，即屬缺乏意思要件；或並未致生損害於本人之
    財產或其他利益者，縱有違背任務之行為，亦難以該罪相繩。
三、本案公訴人認被告丙○○、己○○涉有共同背信犯行，係以被告丙○○為告訴人
    永光華公司台中營業所員工，負責永光華公司台中地區客戶之鋼材銷售業務，竟
    利用熟悉永光華公司鋼材銷售業務之機會，由被告己○○設立彰曜公司，經營與
    永光華公司相同之鋼材銷售業務，並對外聲稱彰曜公司與永光華公司為關係企業
    ，且將永光華公司之鋼材銷售業務，部分改以彰曜公司名義出貨及收款為其論據
    。第查：被告丙○○雖為永光華公司台中營業所課長，並負責該公司台中地區客
    戶鋼材銷售業務等情，已如前述。另被告己○○為被告丙○○配偶，擔任彰曜公
    司之負責人，且與永光華公司均從事鋼材銷售業務一節，固為被告丙○○、己○○所不否認。但查，依證人趙東閔（永光華公司台中營業所業務員）於原審法院
    審理中所證述：「．．．客戶有時考量要用次級貨，就找彰曜出貨，因永光華沒
    有次級貨。永光華部分以期貨方式出貨，彰曜則以訂貨時現貨價格計」、「有時
    客戶因價格問題，若價格永光華無法接受，就改由彰曜出貨。有時客戶需要次級
    貨，永光華沒有，就由彰曜出貨，但我們主要仍以永光華公司為主」等情，及對
    同院所訊問「有無應由永光華公司出貨卻改由彰曜公司出貨之情形？」，證稱：
    「不可能。有時因價格偏低，如果不是不接定單就是改由彰曜出貨，因永光華的
    貨是中鋼的貨，品質較好，且報價採期貨價格方式報價，有時中鋼的價格難以掌
    握，屆時價格太低永光華會虧錢，所以我們在客戶訂貨時就會決定由永光華或彰
    曜出貨」，另查，證人王振宇、詹茂男、劉家銘、李豐原（均為永光華公司及彰
    曜公司客戶）於同院調查時所證述：其等訂貨方式，多僅與業務員談妥規格及單
    價，並未硬性指定由何家公司出貨等情，再參酌卷附被告己○○所提出彰曜公司
    八十四年度至八十七年度經群和聯合會計師事務所萬榮正會計師查核完畢之財務
    報表，彰曜公司八十四年度之營業收入為捌仟柒佰貳拾萬壹仟玖佰捌拾貳元，
    八十五年度之之營業收入為捌仟柒佰肆拾萬柒仟肆佰捌拾貳元、八十六年度為
    柒仟捌佰玖拾捌萬仟伍佰玖拾元、八十七年度之營業收入為玖仟柒佰陸拾陸萬
    玖仟捌佰肆拾伍元，並無明顯之業務膨脹現象，而告訴人永光華公司復未能具體
    指明原屬永光華公司之何筆交易，有遭被告丙○○、己○○私自以彰曜公司貨品
    出貨而喪失之情事。則參酌前述客戶訂貨之方式及業務人員於市場競爭態勢下，
    配合客戶之要求而代向其他公司調取合適貨品，以免客源流失之市場自由經濟運
    作機能，加以復查無其他確切證據，足以認定被告丙○○、己○○有藉以取得不
    法利益或有何損害永光華公司利益之意圖。不能證明被告犯罪，原判決就上分均
    為無罪之諭知。經核並無不合，上訴意旨，仍執前詞，指摘原判決不當，非有理
    由，應予駁回。
、據上論斷，應依刑事訴訟法第三百六十九條第一項前段、第三百六十四條、第二
  百九十九條第一項前段、第三百六十八第，刑法第五十六條、第三百三十六條第
    二項、第二百十六條、第二百十條、第五十五條、第二百十九條，罰金罰鍰提高
    標準條例第一條前段，判決如主文。
本案經檢察官庚○○到庭執行職務。
中      華      民      國      九十      年      三      月   三十     日
                                  臺灣高等法院臺中分院刑事第六庭
                                        審判長法  官  李  文  雄
                                              法  官  邱  顯  祥
                                              法  官  陳  嘉  雄
右正本證明與原本無異。
被訴背信罪部分不得上訴。餘得上訴。
如不服本判決應於收受送達後十日內向本院提出上訴書狀，其未述上訴之理由者並
得於提起上訴後十日內向本院補提理由書（均須按他造當事人之人數附繕本）。
                                              書記官  王  麗  英
中      華      民      國      九十      年      三      月    三十    日
                                                                        Ｄ
附表二
┌──┬──┬────┬───┬───┬───┬────────────┐
│編號│帳號│票    號│發票人│發票日│面  額│  備                註  │
├──┼──┼────┼───┼───┼───┼────────────┤
│  一│華南│六一四一│久鐵工│八十七│新台幣│被告丙○○持偽造之「永光│
│    │商業│九七六號│業股份│年七月│八萬七│華金屬工業股份有限公司」│
│    │銀行│        │有限公│月十六│千八百│印章，於支票背面偽造永光│
│    │豐原│        │司    │日    │三十三│華公司印文供為背書（如八│
│    │分行│        │      │      │元    │十八年偵字第五八四七號偵│
│    │三○│        │      │      │      │查卷第一六一頁所示）    │
│    │八九│        │      │      │      │                        │
│    │–一│        │      │      │      │                        │
│    │號  │        │      │      │      │                        │
├──┼──┼────┼───┼───┼───┼────────────┤
│  二│彰化│ＡＫ七六│紀易成│八十七│新台幣│同右（如八十八年偵字第五│
│    │商業│八二五八│      │年四月│七十萬│八四七號偵查卷第一六三頁│
│    │銀行│三號    │      │三十日│四千八│所示）                  │
│    │豐原│        │      │      │百四十│                        │
│    │分行│        │      │      │八元  │                        │
│    │○三│        │      │      │      │                        │
│    │五五│        │      │      │      │                        │
│    │二九│        │      │      │      │                        │
│    │四號│        │      │      │      │                        │
├──┼──┼────┼───┼───┼───┼────────────┤
│  三│上海│三三一八│全維工│八十七│新台幣│同右（如八十八年偵字第五│
│    │商業│五○九號│業股份│年三月│一十三│八四七號偵查卷第一六六頁│
│    │銀行│        │有限公│七日  │萬三干│所示）                  │
│    │員林│        │司    │      │零一十│                        │
│    │分行│    │      │      │八元  │                        │
│    │一○│        │      │      │      │                        │
│    │八–│        │      │      │      │                        │
│    │九號│        │      │      │      │                        │
├──┼──┼────┼───┼───┼───┼────────────┤
│  四│台中│ＳＡ五○│李豐原│八十七│新台幣│同右（如八十八年偵字第五│
│    │商業│二九○○│      │年五月│一十四│八四七號偵查卷第一六八頁│
│    │銀行│八號    │      │三十一│萬七千│所示）                  │
│    │彰化│        │      │日    │二百一│                        │
│    │分行│        │      │      │十元  │                        │
│    │四二│        │      │      │      │                        │
│    │三–│        │      │      │      │                        │
│    │八號│        │      │      │      │                        │
├──┼──┼────┼───┼───┼───┼────────────┤
│  五│同右│ＳＡ五○│同右  │八十七│新台幣│同右（如八十八年偵字第五│
│    │    │二九○八│      │年七月│一十七│八四七號偵查卷第一六九頁│
│    │    │六號    │      │三十日│萬六千│所示）                  │
│    │    │        │      │      │六百五│                        │
│    │    │        │      │      │十七元│                        │
├──┼──┴────┴───┴───┴───┼────────────┤
│  六│偽造之永光華工業股份有限公司印章一枚（│蓋用印文於編號一至五之支│
│    │未據扣案）                            │票背面。                │
└──┴───────────────────┴────────────┘


司法院資訊處製作；財團法人民間司法改革基金會備份。
